臺灣高等法院刑事判決
109年度交上易字第394號
上  訴  人  
即  被  告  鄭鵬成



選任辯護人  彭若鈞律師
上列上訴人即被告因過失傷害案件，不服臺灣士林地方法院108
年度交易字第149號，中華民國109年9月23日第一審判決（起訴
案號：臺灣士林地方檢察署108年度偵字第12894號），提起上訴
，本院判決如下：
    主  文
原判決關於鄭鵬成部分撤銷。
鄭鵬成無罪。
    理  由
一、公訴意旨略以：被告鄭鵬成於民國108年3月10日上午11時50
    分許，騎乘車號000-000號普通重型機車，沿臺北市內湖區
    瑞光路由北往南方向行駛，行經該路段與民權東路6段交岔
    口，本應注意車前狀況，並隨時採取必要之安全措施，及駕
    駛車輛行經行人穿越道，遇有行人穿越時，無論有無交通指
    揮人員指揮或號誌指示，均應暫停讓行人先行通過，且依當
    時情形，並無不能注意之情事，竟疏未注意，貿然穿越該路
    口，適有告訴人陳美美（過失傷害犯行業經原審判刑確定）
    亦未注意號誌之指示，於其方向號誌為紅燈，乃從該交岔口
    東北側由東往西方向步行穿越該路口，致被告閃避不及，其
    機車車頭撞擊告訴人身體，致其受有前額挫傷、左腕左肩骨
    折等傷害，因認被告涉犯修正前刑法第284條第1項前段之過
    失傷害罪嫌等語。
二、按犯罪事實應依證據認定之，無證據不得認定犯罪事實；又
    不能證明被告犯罪者，應諭知無罪之判決；刑事訴訟法第15
    4條第2項、第301條第1項分別定有明文。再認定不利於被告
    之事實，須依積極證據，苟積極證據不足為不利於被告事實
    之認定時，即應為有利於被告之認定，更不必有何有利之證
    據。次按告訴人之告訴，係以使被告受刑事訴追為目的，是
    其陳述是否與事實相符，仍應調查其他證據以資審認（最高
    法院52年台上字第1300號判決先例參照）。再刑法上之過失
    犯，以行為人對於犯罪結果之發生，按其情節應注意，並能
    注意，而不注意者，始克相當；若事出突然，依當時情形，
    不能注意時，縱有結果發生，仍不得令負過失責任（最高法
    院87年度台上字第2457號、87年度台非字第337號判決意旨
    參照）。
三、公訴意旨認被告涉犯上開犯行，無非以被告於警詢及偵查中
    之供述、告訴人於警詢及偵查中之指訴、臺北市政府警察局
    內湖分局交通分隊道路交通事故現場圖、當事人登記聯單、
    補充資料表、道路交通事故調查報告表㈠、㈡、道路交通事故
    談話紀錄表、臺北市政府警察局道路交通事故初步分析研判
    表、現場暨車損照片、榮欣骨科診所108年7月25日診斷證明
    書、三軍總醫院附設民眾診療服務處108年3月10日診斷證明
    書等為主要論據。訊據被告固坦承於上開時、地，為閃避闖
    紅燈之告訴人而倒地滑行之事實；惟堅詞否認有過失傷害犯
    行，並辯稱：我承認有騎車經過該地點，機車有向左倒地滑
    行，但我否認有過失，我的機車在行進及滑行的過程中，都
    沒有碰撞到告訴人，她受的傷與我無關，我從來沒有對告訴
    人說過我有撞到她，她前後所述不一致、矛盾，她只是因為
    我在現場滑倒就認定是我撞到她等語（本院卷第81、136、1
    54頁）。辯護人則辯護略以：告訴人所述不實在，無從認定
    被告機車有撞及告訴人，依據卷內事證所示，如果被告的機
    車有撞到告訴人，告訴人受傷部位應該是在其身體右側而非
    左側，且依據現場的刮地痕，可知被告有注意車前狀況，其
    為閃避告訴人才摔車，根本沒有撞到告訴人，2份交通事故
    鑑定意見書是依據道路交通安全規則去認定，沒有還原事實
    經過，這樣的鑑定不具證明力等語（本院卷第155頁）。
四、本院之判斷：
  ㈠被告於108年3月10日上午11時50分許，騎乘車號000-000號普
    通重型機車，沿臺北市內湖區瑞光路由北往南方向行駛，行
    經該路段與民權東路6段交岔口，其為閃避闖紅燈快步穿越
    該交岔口東北側由東往西方向而來之告訴人，致機車倒地滑
    行，且事後發現告訴人跌倒在地，受有前額挫傷、左腕左肩
    骨折等傷害之事實，業據被告坦認在卷，並有臺北市政府警
    察局內湖分局交通分隊道路交通事故現場圖、道路交通事故
    談話紀錄表、道路交通事故調查報告表㈠、㈡、現場暨車損照
    片、榮欣骨科診所108年7月25日診斷證明書、三軍總醫院附
    設民眾診療服務處108年3月10日診斷證明書等附卷可憑（第
    12894號偵卷第20、24-27、33-34、37、43頁），首堪認定
    。
  ㈡因此本件所應釐清之重點，即為：告訴人受有前開傷勢，是
    否係遭被告之機車碰撞所致，及被告有無違反注意義務，而
    應負過失傷害之責。經查：
　⒈證人即告訴人雖指證遭被告機車撞傷，並於原審審理時證稱
    ：108年3月10日上午11時50分許，我在臺北市內湖區民權東
    路6段56巷及民權東路6段口行人穿越道上遭被告騎機車撞傷
    ，機車是撞到我的左手還有頭，就是額頭這邊，當時我沒有
    倒下去，我剛好是坐著。我差不多走在斑馬線第3、4格左右
    ，看到行人號誌從綠燈變成紅燈，我就走快步，當時瑞光路
    往民權東路6段56巷方向有5、6輛機車一起騎過來，我被撞
    到時已經暈掉，是後來騎機車的人叫我，我才醒來，我根本
    不知道哪裡受傷，不知道被告的機車哪個地方撞到我，我會
    知道是被告的機車撞到我，是因為當時只有被告的機車跌倒
    ，被告跑過來問我，他跟我說「我有開很快嗎」，他蹲下來
    看我說「妳還有哪裡痛」，他這樣就是承認有撞到我，警察
    到路旁及醫院做筆錄時，被告自己有承認他有撞到我，他一
    直跟我說「對不起」、「我有開這麼快嗎」、「我叫機車保
    險的人來」，因為他講這些話，我認為他有承認撞到我。我
    被撞到後是坐在地上，我的頭瘀青是被機車撞到，不是碰到
    地上，我沒有跌倒等語（交易卷第156-160、163、165-169
    、172-173頁）。然其先稱遭被告撞擊頭、手部位後坐下，
    而未倒地，不知遭被告機車何處碰撞（交易卷第157-158頁
    ）；復改稱被撞時已經暈掉，經他人叫喚才醒過來，根本不
    知道哪裡受傷（交易卷第165-166頁）；又稱是因為被告表
    示「我撞到妳了」、「當時摩托車只有他（指被告）跌倒，
    他跑過來問我」，才知道被告肇事，且被告在警察到場時亦
    自承撞到告訴人，並表示道歉，隨之前往醫院等情（交易卷
    第166-169頁）。是依告訴人前開所述，其究係當場知悉被
    告肇事經過，抑或事後自行判斷認定所得結論，已非無疑。
    再告訴人自承身高約151公分（交易卷第166頁），對應機車
    車身高度，所指遭機車撞擊額頭後坐下一節，亦難認與事理
    相符。
　⒉另被告於三軍總醫院附設民眾診療服務處急診室製作之談話
    紀錄表記載：我行駛過路口，待要進入民權東路6段56巷外
    側車道時，突然發現有行人在行人穿越道「南側」用跑的方
    式過路口，我便向左側閃避，不知道我有沒有撞到行人等語
    （第12894號偵卷第24頁），未見告訴人所指，被告在場承
    認碰撞肇事情形。詰之證人即到場處理本件交通事故之臺北
    市政府警察局內湖分局交通分隊警員許崑海於本院審理時證
    稱：我已經不記得到場時被告與告訴人的位置，我有詢問被
    告與告訴人當時的情形，是分開問的，被告沒有說他有撞到
    告訴人，他是說他不記得，他有敘述他車子行經瑞光路時，
    看到有行人穿越，他閃避時跌倒等語（本院卷第138-139）
    ，更與告訴人所指被告向到場警員自承撞擊肇事等語有違。
    因認告訴人所為前開指證確有瑕庛，顯難逕為不利被告之認
    定。
　⒊證人許崑海於本院審理時固證稱：本院卷第117頁第4張照片
    ，車頭有1個小的撞擊損害，跟刮地的痕跡不太像，所以我
    才會在偵卷第27頁之道路交通事故調查報告表㈡勾選車輛撞
    擊部位為前車頭等語（本院卷第140-141頁），但觀察本院
    卷第117頁之現場照片編號4，證人標出之撞擊點，係在車頭
    前面板的下緣中間靠左側處之1個白色的碰撞痕跡，且依告
    訴人所指，被告機車係撞擊告訴人身體，則對應告訴人所受
    傷情，是否可能造成機車車頭前方之烤漆損傷，顯屬有疑，
    況該等烤漆掉落之碰撞痕跡，常見於經常使用之機車車頭，
    因騎車、停車時碰撞硬物導致之脫漆；且此一白色碰撞痕跡
    ，距離地面之高度約在前車輪胎之高度（本院卷第117頁）
    ，而告訴人自述身高為151公分（交易卷第166頁），衡情不
    論機車車頭直接撞擊，或是機車先往左側摔倒後滑行碰到行
    進中之告訴人，均不可能以該機車車頭前面板下緣靠左側處
    ，撞及告訴人之額頭、左肩、左手腕等身體部位，並造成告
    訴人受有前額挫傷、左腕左肩骨折之傷勢。再由道路交通事
    故現場圖所示，告訴人自民權東路6段路口處穿越56巷車道
    （即由東向西行），被告自瑞光路進入民權東路6段56巷（
    即由北向南行），佐以告訴人於原審指出其遭撞擊之地點（
    交易卷163頁；第12894號偵卷第33頁照片編號6橘色點），
    可知以被告之行向僅可能接觸告訴人身體之右側，而依告訴
    人急診之診斷證明書所示（第12894號偵卷第43頁），其身
    體右側部位均無受傷，準此，無從逕依證人許崑海之前揭證
    述，逕認被告之機車確有撞及告訴人，致其受有上開程度之
    傷勢。又本件並無當時之路口監視器畫面，有臺北市政府警
    察局內湖分局交辦單在卷可憑（交易卷第59頁），更無從佐
    證告訴人所述在行人穿越道上遭被告機車撞擊乙情符實，況
    依告訴人前揭所述，其於穿越馬路時，係見5、6輛機車一起
    騎過來，其並未實際見到遭哪輛機車撞擊，僅因被告摔車在
    附近並詢問其受傷情形，而主觀上認為係遭被告之機車碰撞
    ，已如前述，準此，本院自不得依告訴人單方面之指訴，逕
    認被告有「在行人穿越道上撞及行人」之違規事實。
　⒋公訴意旨固認被告於前開時、地騎乘機車，有疏未注意車前
    狀況，及未暫停讓行人穿越道上之行人先行通過，致閃避不
    及而機車車頭撞及告訴人身體之過失。然就本案車禍之發生
    ，被告有無過失，仍應審究被告有無違反注意義務之情事而
    定。經查：
  ⑴按刑法上之「過失」，係指行為人按其情節應注意，並能注
    意而不注意，或行為人對於構成犯罪之事實，雖預見其能發
    生而確信其不發生者而言，此觀刑法第14條第1項、第2項規
    定自明。是刑法上過失行為之成立，應以行為人對該過失行
    為所生之構成要件結果、因果歷程有客觀之預見可能性及主
    觀預見可能性，且行為人基於此預見之可能性，而有違反客
    觀上之注意義務而致構成要件事實發生者，始足當之。又按
    為提昇交通工具效能以促進交通快捷迅速，並兼顧維護交通
    秩序以保障公眾行的安全，凡參與交通之車輛駕駛人、行人
    及其他使用道路者，均負有預防危險發生之注意義務，故任
    何駕駛人、行人或其他使用人，均可信賴其餘參與交通或使
    用道路者，亦能遵守交通規則，並互相採取謹慎注意之安全
    行為。本此信賴原則，任一參與交通或使用道路之人並無必
    須預見其他參與交通或使用道路者之違規或不安全行為，以
    防止事故發生之注意義務；如信賴他人因遵守交通規則將為
    一定行為，而採取相對應之適當措置時，即可認已盡其注意
    義務（96年度台上字第6159號判決意旨參照）。準此，倘駕
    駛人已遵守交通規則，而他人之違規行為，已為必要之注意
    ，並已採取適當之措施，仍無法避免發生交通事故之結果時
    ，自不能課以駕駛人對他方違規行為有預防之義務。
  ⑵告訴人於案發當日在急診室時陳稱：我走到一半時，「號誌
    轉為紅燈」，我看到瑞光路有車行駛過來，我便用跑的，想
    要趕快到對面人行道，「我快跑時」，突然有部000-000普
    通重機沿瑞光路北向南速度很快地衝過來撞及我頭部而發生
    肇事等語，有道路交通事故談話紀錄表在卷可佐（第12894
    號偵卷第25頁），由此可知，告訴人於行人穿越道之號誌已
    轉變為紅燈時，仍以快跑之方式通過路口；而被告供稱當時
    其行向號誌為綠燈，且車速為每小時35至40公里，有其道路
    交通事故談話紀錄表在卷可查（第12894號偵卷第24頁）；
    且道路交通事故調查報告表㈠之㊈事故位置，係記載「02 交
    岔口附近」，而非「18 行人穿越道」（第12894號偵卷第26
    頁），難認被告有告訴人所述在「行人穿越道上」撞及告訴
    人之情。檢察官復未指出被告有超速行駛或其他違反交通規
    則之駕駛行為，而被告行經路口時，其行向之號誌既為綠燈
    ，當可信賴其他行人或車輛當會遵守號誌指示行走、行駛於
    道路，被告於其行向號誌為綠燈時，對於告訴人違規穿越道
    路之行為，是否有預見可能性，進而有防止事故發生之注意
    義務，實非無疑。況被告亦供稱其「突然發現有行人在行人
    穿越道南側用跑的方式過路口，便向左側閃避」，已如前述
    ，且由上開道路交通事故現場圖，可見被告機車之煞車刮地
    痕達12.2公尺，煞車刮地痕起點在行人穿越道前，顯然被告
    在靠近該行人穿越道前，已採取避免碰撞之措施而緊急煞車
    ，其已就其注意力所及之情況下，注意其車前已存在或可能
    存在事物，並採取適當之反應措施，是否能認被告有未注意
    車前狀況，隨時採取安全措施之過失，非無疑問。
　⒌臺北市政府警察局道路交通事故初步分析研判表，固記載本
    件事故可能之肇事原因為：行人穿越道有行人通行，不暫停
    讓行人先行，違反道路交通安全規則肇事致人受傷等詞（第
    12894號偵卷第21頁），而臺北市車輛行車事故鑑定會鑑定
    意見書記載鑑定意見略以：鄭鵬成騎乘000-000號普通重型
    機車（A車）：行人穿越道有行人通行不暫停讓行人先行為
    肇事原因，陳美美（B行人）無肇事因素等詞（交易卷第69-
    71頁），另臺北市車輛行車事故鑑定覆議會覆議意見書記載
    覆議意見略以：鄭鵬成騎乘000-000號普通重型機車（A車）
    ：行人穿越道有行人通行不暫停讓行人先行為肇事原因，陳
    美美（B行人）：號誌轉換穿越道路未注意其他車輛為肇事
    次因等詞（交易卷第89-92頁）。但前揭分析、鑑定及覆議
    意見，均係以告訴人行走（或用跑的）在「行人穿越道上」
    ，且「被告機車撞及告訴人」，為分析、鑑定及覆議之基礎
    事實，而本件所謂：被告機車撞及在行人穿越道上之告訴人
    乙情，僅有告訴人片面之指訴，且為被告所否認，復無其他
    證據可資佐證，已如前述，則上開分析、鑑定及覆議意見之
    基礎事實，既有疑問而無從確定，本院即無從採信上開分析
    、鑑定及覆議意見，逕認被告有檢察官所指之「未注意車前
    狀況」、「未暫停讓穿越行人穿越道之行人先行通過」等違
    反注意義務之過失。
  ㈢綜上，本案依檢察官所舉證據及卷內之證據資料，無從認定
    被告有上開違反注意義務之過失，即無從使本院形成被告有
    公訴意旨所指過失傷害犯行之確信，本院自不能判定被告應
    負過失傷害之罪責。
五、撤銷改判之理由：
    原審未依前述證據詳加推敲，逕論被告犯過失傷害罪，自有
    未洽。被告以告訴人闖紅燈穿越道路，其已採取避免撞及告
    訴人之措施，且其機車未撞及告訴人，告訴人受傷與其駕駛
    行為無因果關係等語，為由提起上訴，指摘原判決不當，非
    無理由，自應由本院將原判決關於諭知被告有罪部分撤銷，
    另諭知被告無罪。
據上論斷，應依刑事訴訟法第369條第1項前段、第364條、第301
條第1項前段，判決如主文。
本案經檢察官陳銘鋒提起公訴，檢察官李豫雙到庭執行職務。
中　　華　　民　　國　　110 　年　　2 　　月　　22　　日
                  刑事第六庭  審判長法  官  劉方慈
                                    法  官  朱嘉川
                                    法  官　曹馨方
以上正本證明與原本無異。
不得上訴。
                                    書記官　游秀珠
中　　華　　民　　國　　110 　年　　2 　　月　　22　　日